【裁判字號】    96,訴,1799
【裁判日期】    970408
【裁判案由】    毒品危害防制條例等
【裁判全文】
臺灣桃園地方法院刑事判決              96年度訴字第1799號
公  訴  人  臺灣桃園地方法院檢察署檢察官
被      告  甲○○
選任辯護人  呂福元律師
被      告  乙○○
指定辯護人  呂翊丞律師
上列被告因違反毒品危害防制條例等案件，經檢察官提起公訴（
96年度偵字第19019號、第22357號），本院判決如下：
    主  文
甲○○共同運輸第一級毒品，處有期徒刑拾陸年貳月。扣案之海
洛因拾陸包（驗餘淨重壹佰伍拾點陸玖公克）沒收銷燬之，盛
裝前開海洛因之包裝袋拾陸只、小豬造型鬧鐘貳只、貝殼造型鬧
鐘貳只、包裝前開鬧鐘之紙盒肆只、透明塑膠袋只、外包裝紙
箱壹只、ＳＡＭＳＵＮＧ牌行動電話壹具，均沒收。
乙○○幫助運輸第一級毒品，處有期徒刑柒年拾月。扣案之海洛
因拾陸包（驗餘淨重壹佰伍拾點陸玖公克）沒收銷燬之。
    事  實
一、甲○○、乙○○明知海洛因係毒品危害防制條例第2條第2項
    第1款所定之第一級毒品，亦屬懲治走私條例第2條第3 項規
    定公告之管制進口物品，未經許可不得運輸、私運進口及非
    法持有。詎甲○○與真實姓名年籍不詳、綽號「小黑」、「
    阿德」之成年男子，共同基於運輸第一級毒品及私運管制物
    品進口之犯意聯絡，先於民國96年8 月初某日在澳門地區，
    以不詳方法取得第一級毒品海洛因（驗餘淨重153.69公克）
    ，而謀議以航空包裹夾帶之方式，擬將前開海洛因私運入臺
    灣地區，惟渠等恐包裹內之毒品為警發覺而依收件人資料循
    線查獲，甲○○與「小黑」遂於同月某日在臺中市不詳地點
    ，覓得可充作包裹收件人之乙○○，此際，乙○○可預見任
    意將個人基本資料交予他人作為航空包裹收件人，但卻拒絕
    告知運送物品為何，恐涉有犯罪情事之虞，惟因礙於「小黑
    」之情，縱認運送物品係管制物品之第一級毒品海洛因亦不
    違背其本意情形下，基於幫助運輸第一級毒品及私運管制物
    品進口之犯意，將其姓名、地址等個人資料交予甲○○與「
    小黑」，另於同月中旬某日，再將其國民身分證交予「阿德
    」，以充作航空包裹之收件人，俾供渠等收取前開海洛因之
    用。同時，甲○○等人旋與澳門地區之同夥，備妥小豬造型
    鬧鐘2只、貝殼造型鬧鐘2只，並將前開海洛因分裝為16包，
    塞入其中1 只小豬造型鬧鐘內，並以其餘鬧鐘為掩飾，繼於
    同月23日將上述鬧鐘以紙箱包裹，交與不知情址設大陸地區
    之南亞國際貨運有限公司（下稱南亞貨運公司），記載收件
    人為「乙○○」、地址「臺中縣太平市○○路15巷5 弄13號
    」、聯絡電話「0000-000-000」，再轉由不知情之澳門航空
    股份有限公司（下稱澳門航空公司），以編號NX-338號貨機
    ，於同日晚間10時50分許自澳門地區起飛，嗣於翌日（24日
    ）凌晨0 時30分許運抵臺灣桃園國際機場，暫存遠雄自由貿
    易區快遞進口專區內，而私運管制物品之第一級毒品海洛因
    進口得逞。惟旋為財政部臺北關稅局人員稽查獲悉該航空包
    裹內藏有毒品，經報請檢警指示不知情之快遞公司按址寄送
    ，由快遞人員於同月24日下午2 時27分，在臺中縣太平市○
    ○路115 巷口「統一超商」附近，撥打該航空包裹所留電話
    與上揭門號持用人甲○○聯繫，經甲○○應允收受該航空包
    裹，並指示快遞人員於該處等候，繼於同日下午3 時10分許
    ，駕車前往上址簽收該航空包裹，而為警當場逮捕，並扣得
    海洛因16包（驗餘淨重153.69公克）、小豬造型鬧鐘2 只、
    貝殼造型鬧鐘2只、包裝前開鬧鐘之紙盒4只、透明塑膠袋 3
    只、外包裝紙箱1只、SAMSUNG 牌行動電話1具（門號：0000
    -000-000號）、南亞貨運公司之簽收單據。然甲○○因本案
    經聲請本院羈押並禁止接見通信獲准後，「小黑」等人惟恐
    甲○○合盤托出實情，遂委任不知情之律師何威儀為甲○○
    辯護人，因而獲悉甲○○之供述內容，復尋得乙○○要求坦
    承涉犯本案，以求甲○○為一致之供述，乙○○更因此遭限
    制行動自由數日，直至於同月31日上午，在「小黑」等人所
    選任之不知情律師李漢鑫陪同下，前往法務部調查局桃園縣
    調查站及臺灣桃園地方法院檢察署投案，嗣乙○○因不耐擔
    此重罪，於同年9月11日供出此節，而查得上情。
二、案經法務部調查局桃園縣調查站移送臺灣桃園地方法院檢察
    署檢察官偵查起訴。
    理  由
一、證據能力部分：
  (一)按被告以外之人於審判外之陳述雖不符刑事訴訟法第159 條
    之1至之4規定，而經當事人於審判程序同意作為證據，法院
    審酌該言詞陳述或書面陳述作成時之情況，認為適當者，亦
    得為證據；當事人、代理人或辯護人於法院調查證據時，知
    有刑事訴訟法第159條第1項不得為證據之情形，而未於言詞
    辯論終結前聲明異議者，視為有前項之同意，同法第159 條
    之5 定有明文。又該條立法意旨在於傳聞證據未經當事人之
    反對詰問予以核實，原則上先予排除，惟若當事人已放棄反
    對詰問權，於審判程序中表明同意該等傳聞證據可作為證據
    ；或於言詞辯論終結前未聲明異議，基於尊重當事人對傳聞
    證據之處分權，及證據資料愈豐富，愈有助於真實發見之理
    念，且強化言詞辯論主義，使訴訟程序得以順暢進行，上開
    傳聞證據亦均具有證據能力。準此，被告甲○○、乙○○及
    其辯護人對公訴人所提證人即共同被告乙○○於偵查中之供
    述，證人即址設臺中縣太平市○○路109 號之「統一超商」
    店長劉守乾於警詢時之證述，證人即律師何威儀、李漢鑫於
    偵查中之證述，均表示沒有意見，復本院認其作成之情形並
    無不當之情形，經審酌後認為適當，故渠等證人前開審判外
    之陳述均得為證據，合先敘明。
  (二)再按鑑定之經過及其結果，應命鑑定人以言詞或書面報告；
    法院或檢察官得囑託醫院、學校或其他相當之機關、團體為
    鑑定，或審查他人之鑑定，準用前開規定，刑事訴訟法第20
    6條第1項、第208條第1項前段定有明文。經查，法務部調查
    局96年10月8日調科壹字第09623071340號鑑定書（見96年度
    偵字第22357 號偵查卷第47頁），屬檢察官指揮司法警察囑
    託之鑑定機關，並分別為該機關執行毒品鑑定公務所出具書
    面鑑定報告，依刑事訴訟法第159條之立法理由及同法第206
    條規定，自得為證據，且被告等人及其辯護人於本院審理時
    ，就此部分之證據能力均不爭執，迄至本件辯論終結時，亦
    未聲明異議，復核該鑑定書與公訴人主張之犯罪事實有關聯
    性，是可認前開鑑定書具有證據能力，併予敘明。
  (三)另扣案之海洛因16包（驗餘淨重153.69公克）、小豬造型鬧
    鐘2只、貝殼造型鬧鐘2只、包裝前開鬧鐘之紙盒4 只、透明
    塑膠袋3只、外包裝紙箱1只、SAMSUNG牌行動電話1具（門號
    ：0000-000-000號）、南亞貨運公司之簽收單據等物，及進
    口快遞貨物簡易申報單、查獲物品照片13張（見96年度偵字
    第19019號偵查卷第130頁、第9 頁至第11頁、第19頁至第22
    頁），均與本案事實具有自然關聯性，分復屬物證、書證性
    質，查無事證足認有違背法定程序或經偽造、變造所取得之
    情事，而被告等人及其辯護人對此部分之證據能力亦不爭執
    ，是堪認可有證據能力，附此敘明。
二、訊據被告甲○○固坦承於上揭時地持以門號0000-000-000號
    行動電話，領取包裝有前開海洛因該航空包裹之事實，惟矢
    口否認有何共同運輸第一級毒品及私運管制物品進口之犯行
    ，辯稱：伊係經營中古車買賣業務，而該航空包裹係客戶即
    被告乙○○與「小黑」請託代為領取，伊不知包裹內之物品
    為何，亦不認識「阿德」，復未曾向被告乙○○拿取或抄寫
    身分證件資料，實無何犯意，且本案僅共同被告乙○○之供
    述，然因供述不一又別無何補強，自難認伊涉有此一犯行云
    云。另訊據被告乙○○則坦承於上揭時地將其個人基本資料
    告以被告甲○○及「小黑」，並交付國民身分證與「阿德」
    ，以供渠等填載為該航空包裹收件人之事實，惟矢口否認有
    何幫助運輸第一級毒品及私運管制物品進口之犯行，辯稱：
    伊係受被告甲○○、「小黑」之迫，而交出個人基本資料及
    身分證件，雖經詢問用途為何，但遭脅迫不得再問，且伊所
    留姓名、住址等資料俱為真實，倘有此一犯意，為何將之據
    實記載，復領取該航空包裹之人實為被告甲○○，而伊案發
    後更主動投案，均與常情有違，尚難單以伊提供身分證件乙
    節，謂涉有此一犯行云云。然查：
  (一)按被告、共犯或其他共同被告之自白，及證人之證詞，均屬
    供述證據之一種，而供述證據具有其特殊性，與物證或文書
    證據具有客觀性及不變性並不相同；蓋人類對於事物之注意
    及觀察，有其能力上之限制，未必如攝影機或照相機般，對
    所發生或經歷的事實能機械式無誤地捕捉，亦未必能洞悉事
    實發生過程之每一細節及全貌；且常人對於過往事物之記憶
    ，隨時日之間隔而漸趨模糊或失真，自難期其如錄影重播般
    地將過往事物之原貌完全呈現。此外，因個人教育程度、生
    活經驗、語言習慣之不同，其表達意思之能力與方式，亦易
    產生差異，故供述證據每因個人觀察角度、記憶能力、表達
    能力、誠實意願、嚴謹程度及利害關係之不同，而有對相同
    事物異其供述之情形發生，而其歧異之原因，未必絕對係出
    於虛偽所致。是以共同被告或共犯間之自白，遇有前後不一
    ，或彼此互相齟齬之情形，事實審法院為發現真實起見，應
    就其全盤供述之意旨，佐以卷內證據為綜合判斷，並依據經
    驗法則及論理法則，詳予剖析其供述異、同之情形，並依刑
    事訴訟法第163條第2項所定「法院為發見真實，得依職權調
    查證據，但於公平正義之維護或對被告之利益有重大關係事
    項，法院應依職權調查之」，調查其他必要之證據，以去瑕
    存真，定其取捨，若足認其關於基本事實之陳述，果於真實
    性無礙時，即非不得予以採信。苟不為上開調查研析，僅以
    共同被告或共犯間之自白稍有不符或矛盾，即認其全部陳述
    均與事實不符，而悉予摒棄不採，對供述相同之處又俱不斟
    酌，則法官依經驗法則、論理法則判斷事理之功能盡廢，其
    採證認事之職權行使與自由心證暨證據法則之運用，均難認
    為適法，最高法院92年度臺上字第4387號判決意旨可資參照
    。
  (二)經查，被告甲○○、「小黑」等人前於96年8 月某日在臺中
    市不詳地點，知悉被告乙○○之個人基本資料，並由「阿德
    」於同月中旬某日獲得被告乙○○之國民身分證，而於同月
    23日在澳門地區，將裝有小豬造型鬧鐘2只（其中1只內含海
    洛因16包〈驗餘淨重153.69公克〉）、貝殼造型鬧鐘2 只之
    紙箱1 只，交由不知情之南亞貨運公司，記載收件人為「乙
    ○○」、地址「臺中縣太平市○○路15巷5 弄13號」、聯絡
    電話「0000-000-000」，轉由不知情之澳門航空公司，以編
    號NX-338號貨機，於翌日（24日）凌晨0 時30分許運抵臺灣
    桃園國際機場，嗣經快遞人員與持用上揭門號之被告甲○○
    聯繫，而於當日下午3 時10分許，由被告甲○○駕車前往臺
    中縣太平市○○路115 巷口旁之「統一超商」領取該航空包
    裹等情，業據證人即共同被告乙○○供證在卷，並有扣案之
    海洛因16包（驗餘淨重153.69公克）、小豬造型鬧鐘2 只、
    貝殼造型鬧鐘2只、包裝前開鬧鐘之紙盒4只、透明塑膠袋 3
    只、外包裝紙箱1只、SAMSUNG牌行動電話1具（門號：0000-
    000-000 號）、南亞貨運公司之簽收單據等物可稽，及進口
    快遞貨物簡易申報單、查獲物品照片13張附卷足憑（見96年
    度偵字第19019號偵查卷第130頁、第9 頁至第11頁、第19頁
    至第22頁），堪以認定。另者，扣案之檢品1 袋（計16包，
    驗餘淨重153.69公克），經送法務部調查局鑑定結果，確均
    檢驗出有海洛因之成分無訛，此有該局96年10月8 日調科壹
    字第09623071340號鑑定書1份在卷可稽（見96年度偵字第22
    357 號偵查卷第47頁），足徵渠等所私運之物品，確屬第一
    級毒品及管制物品無誤。是以，被告乙○○不利於己及共同
    被告甲○○之供述，因有前開事證得為補強，足認被告甲○
    ○、「小黑」、「阿德」等人，確共同自澳門地區私運海洛
    因入境，及被告乙○○交付其身分證件以充作該航空包裹之
    收件人等事實，洵堪認定。
  (三)又者，被告甲○○固於96年8月24日警詢時供稱：伊於96年8
    月23日遇見被告乙○○，並表示翌日（24日）很忙，遂託伊
    幫忙代收，經應允後被告乙○○將所攜帶之門號0000-000-0
    00號行動電話交與伊，以便與快遞人員聯繫，嗣於同月24日
    下午2 時30分許經快遞人員聯繫，而依約前往址設臺中縣太
    平市○○路115 巷口「統一超商」附近，領取該航空包裹，
    但不知其內係海洛因，因伊係受被告乙○○之託，故在簽收
    單據上簽署「乙○○」之姓名云云（詳96年度偵字第 19019
    號偵查卷第15頁至第17頁）；又被告乙○○於96年8 月31日
    警詢時亦稱：伊前於96年1月、2月間認識真實姓名年籍不詳
    、綽號「阿發」之成年男子，嗣於同年8 月17日遇到「阿發
    」，並詢問伊是否要賺錢，有1 批第三級毒品愷他命要進口
    而請託領取該貨物，事成會包給紅包，因伊為貼補家用及籌
    措母親重大疾病之醫療費用，遂應允領取該貨物及提供個人
    基本資料供「阿發」抄寫，同時「阿發」交付1 具行動電話
    以為聯繫，嗣於同月23日遇見友人即「玉泰車行」銷售員之
    被告甲○○，因伊翌日（24日）仍要上班，故再請託被告甲
    ○○領取該貨物，但被告甲○○不清楚其內藏有愷他命，待
    領得貨物後「阿發」再自大陸地區撥打電話與伊聯繫，而於
    同月24日獲悉被告甲○○已為警逮捕，乃主動聯繫律師李漢
    鑫以投案云云（詳96年度他字第3129號偵查卷第7 頁至第10
    頁）。然者，被告乙○○嗣於96年9 月11日以自白狀供稱：
    上述各情係「小黑」等人要求伊頂替被告甲○○犯行，並允
    諾提供金錢以為安家生活費及律師費用，遂於96年8 月31日
    由律師陪同前往投案等語（詳96年度偵字第22357 號偵查卷
    第3頁至第7頁）；又證人即被告甲○○於偵查中之選任辯護
    人何威儀律師於96年10月5 日偵查中結稱：伊係受被告甲○
    ○母親之友人周佰祥來電而受委任，嗣周佰祥偕同被告乙○
    ○至伊事務所表示要投案，當時並有真實姓名年籍不詳、綽
    號「小黑」之成年男子及其女友陪同，並稱為被告甲○○之
    友人，待與渠等見面後，伊即於同日下午以律師接見被告甲
    ○○，返回後再與渠等見面，另被告乙○○、「小黑」再次
    與伊談論投案事情，伊表示被告乙○○已委任李漢鑫律師為
    辯護人，請不要再找伊談論，而於2 次與被告乙○○交談過
    程中，被告乙○○稱有委託被告甲○○收取該航空包裹，在
    場之周佰祥、「小黑」等人並詢問有關被告甲○○口供內容
    等語；而證人即被告乙○○於偵查中之選任辯護人李漢鑫律
    師於同日偵查中亦稱：證人何威儀向伊表示有一案件因利益
    衝突不便受委任，經伊應允受委任，嗣於隔日被告乙○○並
    偕同「小黑」前來，但因未行律師接見，不知被告乙○○所
    寫自白內容為何等語（詳同上偵查卷第24頁至第26頁）。互
    核被告乙○○、證人何威儀及李漢鑫證述內容，均指稱被告
    乙○○於案發後，先由「小黑」等人陪同自證人何威儀處獲
    悉被告甲○○之供述內容，並委由證人李漢鑫為被告乙○○
    之辯護人，嗣被告乙○○再主動向警察機關投案，則倘被告
    甲○○確係受被告乙○○之託而不知情，被告乙○○逕自向
    警察機關自白犯行已足，何以需與「小黑」等人共同前往被
    告甲○○選任辯護人何威儀律師事務所談論案情，以獲悉被
    告甲○○供述內容後，方願前往警察機關投案，究否於該段
    期間而為不實供述之預擬，顯非無疑。復且，被告甲○○、
    乙○○嗣於96年10月5 日後歷次偵查中陳述，皆僅提及與「
    小黑」、「阿德」等人關係，被告乙○○並稱前於96年8 月
    31日所指「阿發」係杜撰，另被告甲○○則稱認識「小黑」
    ，復均指該航空包裹實係「小黑」所轉託領取等語，由此觀
    之，被告乙○○上述該航空包裹係「阿發」請託收受云云，
    顯係與「小黑」商討後之卸責之詞，委不足取，復「小黑」
    於該段期間亦多次前往證人何威儀律師事務所談論本案，且
    依被告甲○○所述，其與「小黑」並非熟識，究「小黑」為
    何大費周章以替被告甲○○脫免罪責，復使被告乙○○擔負
    本案主要罪責，是否係被告甲○○實為本案犯罪行為人，希
    以被告乙○○不實供述以逃避刑責，不無可能。是綜合上情
    以觀，被告乙○○前於96年8 月31日所為警詢時、偵查中及
    本院羈押調查庭之供述，洵屬附和被告甲○○之不實陳述，
    要無可取，自不得僅此謂被告甲○○確屬不知情，而為有利
    被告甲○○之事實認定。
  (四)再者，被告乙○○嗣於96年10月11日警詢時供稱：伊於同年
    8 月31日供述係依「小黑」事前指示而為不實供述，且伊於
    同年5月間透過友人徐根德認識「小黑」，再於同年7月間經
    「小黑」認識被告甲○○，並於喝酒場合見過2、3次面，但
    當時伊不知被告甲○○真實姓名為何，直至同年8 月26日始
    自「小黑」處獲悉被告甲○○本名，至「阿德」則經「小黑
    」於同年8月間介紹認識等語（詳96年度偵字第22357號偵查
    卷第36頁至第39頁）；復於本院審理時結稱；被告甲○○前
    於96年8 月間在臺中市市區某處車內，抄寫伊身分證字號、
    住址、生日、姓名，「小黑」當時也在場，「小黑」並拿取
    伊身分證件供被告甲○○抄寫，待抄寫完後表示有包裹託伊
    收受，但無報酬，復交付行動電話與伊作為聯繫，然不確定
    是否為被告甲○○所言，嗣抄寫完畢後被告甲○○、「小黑
    」並無再行聯繫，直至96年8月24日前1星期，「小黑」有請
    「阿德」來拿取伊國民身分證以查驗有無遭通緝情形，另於
    被告甲○○抄寫前開資料時，伊有詢問包裹為何，但「小黑
    」只稱要寄包裹，並無表示其內物品為何，被告甲○○另稱
    等會有朋友叫渠等去日本料理店，亦未說明包裹內物品為何
    等語（詳本院卷第138頁至第145頁），核與被告甲○○於本
    院96年12月21日訊問時供稱：伊與被告乙○○、「小黑」等
    人均認識，該航空包裹係「小黑」於96年8 月間來電聯繫請
    託領取，並稱收件人為被告乙○○，嗣伊於領取時有懷疑其
    內物品為槍彈或毒品之類，但不確定為何等語；及於本院97
    年2月14日審理期日時供稱：伊只於酒店見過被告乙○○1次
    等語大致相符（詳本院卷第11頁、第145 頁），足見被告甲
    ○○至遲於領取該航空包裹前，業與「小黑」有相當程度接
    觸，並認識被告乙○○，且可預見該航空包裹為毒品等物，
    顯可認被告甲○○至少知悉部分犯情，絕非被告甲○○所辯
    全然不知之情。復且，兼由被告乙○○於96年9 月11日書寫
    自白狀後之歷次供述情節觀之，就被告甲○○、「小黑」等
    人央求提供身分證件以為該航空包裹收件人一事，迭於偵查
    中、本院審理時經以證人具結程序在案，且經交互詰問猶能
    堅指不移，復核與被告甲○○供述情節尚有一致之情，另扣
    案該航空包裹其上南亞貨運公司之簽收單據亦記載收件人為
    被告乙○○，俱與被告乙○○所陳相符，自得以為被告乙○
    ○不利於己及共同被告甲○○供述之補強，足認被告乙○○
    該部分之陳述屬實。是以，綜合上情觀之，被告甲○○不僅
    與「小黑」一同向被告乙○○索取個人基本資料，並逕於上
    述時地領取該航空包裹，而與「小黑」、「阿德」等人共犯
    本案，自堪認被告甲○○確悉所寄送物品即為第一級毒品海
    洛因無誤。
  (五)至於，被告甲○○辯稱未與「小黑」向被告乙○○表示為該
    航空包裹之收件人或抄寫身分資料，亦未見「小黑」向被告
    乙○○拿取身分證件，復祇與被告乙○○偶然相遇，並無與
    被告乙○○共同用餐，或談論何特別情事云云。然者，被告
    乙○○所為不利被告甲○○之供述堪以採信乙節，業如前述
    ，復核運送該航空包裹之快遞人員於96年8月24日下午2時27
    分撥打門號0000-000-000號行動電話，該時係由被告甲○○
    接聽，且被告甲○○非特陳明即為「徐先生」，並待快遞人
    員詢問已在住家大樓附近，請下來簽收包裹時，卻反問「我
    家沒人嗎，我媽不在嗎」等情，然被告甲○○竟於96年8 月
    24日偵查中供稱：伊雖有向快遞人員為前開陳述，但係想如
    果有人可以代收，伊即無須前往該址收受包裹，惟不清楚被
    告乙○○之家庭成員背景為何，復交貨地點係被告乙○○於
    前晚（23日）表示在「山大王檳榔攤」等候，至被告乙○○
    住家何處則不清楚云云（詳96年度偵字第19019 號偵查卷第
    27頁至第31頁），就約定交付包裹地點一時陳稱為「山大王
    檳榔攤」，同時卻向快遞人員詢問被告乙○○住家有無親人
    住居，似謂約定處所即為被告乙○○住處，但卻對被告乙○
    ○住居地址為何俱為不詳，就被告乙○○請託取貨地點供述
    矛盾，顯難認被告甲○○確係受被告乙○○委託而收取該航
    空包裹。是以，被告甲○○上揭辯解，核屬無據，不足以取
    。
  (六)另者，被告乙○○前於偵查中、本院審理時迭稱：伊前於96
    年8 月間某日交付身分證件與被告甲○○、「小黑」等人抄
    寫時，有詢問係供收取何包裹之用，但渠等卻不願告知詳情
    ，並意欲毆打伊等語。然被告乙○○係67年11月間出生，於
    本案發生時已29歲，正值青壯，可認應具有相當豐富之社會
    閱歷、經驗及判斷力，自應知悉任何人只需憑收件人之印章
    即得領取收件人之郵件及包裹，而對被告甲○○、「小黑」
    等人不以其個人名義收受包裹反委以被告乙○○名義為包裹
    收件人乙節，自當心生疑問；尤在被告乙○○連聲詢問寄送
    物品為何時，被告甲○○、「小黑」或不欲回答，或狀似毆
    打之情，自可預見所請託為包裹收件人一事顯不單純，自恐
    涉有犯罪之情，然被告乙○○竟仍於該時將其個人基本資料
    交與渠等，復於本案查獲前1 星期經「小黑」委由「阿德」
    向被告乙○○索討國民身分證時，仍意欲交與「阿德」以供
    查驗有無遭通緝情形，已與常情有違；況被告乙○○自交付
    個人資料及身分證件與被告甲○○、「小黑」、「阿德」等
    人迄本案為警查獲時止，至少已1 星期餘，被告培根猶仍依
    己意行事，毫無警覺有異並立時尋求檢警機關協助，可見被
    告乙○○對該航空包裹內物品為何顯無所謂，縱涉不法情事
    時（如運輸海洛因等物），亦不違背其本意，至足認被告乙
    ○○有不確定之幫助故意無訛，自不得以被告甲○○、「小
    黑」未告予詳情或狀聲毆打乙節，謂被告乙○○確無本案幫
    助故意，或受有何強暴、脅迫情事。況且，被告乙○○所辯
    ：證人即址設臺中縣太平市○○路109 號之「統一超商」店
    長劉守乾有向伊提醒不可將身分證件交予他人使用乙節，已
    為證人劉守乾於警詢時堅詞否認（詳96年度偵字第22357 號
    偵查卷第76頁至第78頁），縱倘證人劉守乾前有向被告乙○
    ○為前開言語等情為真，然被告乙○○竟不思此情仍將之交
    予被告甲○○、「小黑」、「阿德」等人充作該航空包裹之
    收件人，益徵被告乙○○確有此一不確定幫助故意，至為灼
    然，自不因被告乙○○所留資料是否真實，抑或案發後有無
    主動投案等情，逕論被告乙○○實無幫助之故意。是被告乙
    ○○所辯各節，洵屬無據，要無可取。
  (七)綜上所述，被告甲○○與「小黑」、「阿德」等人共同運輸
    第一級毒品及私運管制物品進口之犯行，業據證人即共同被
    告乙○○供證在卷，另被告乙○○幫助運輸第一級毒品及私
    運管制物品進口部分，亦據其為不利於己供述在案，復有前
    開扣案物品、快遞申報單、查獲物品照片及毒品鑑定書可稽
    ，以為被告乙○○供述之補強，均足以認定。是本件事證明
    確，被告等人之犯行洵堪認定，應予依法論科。
三、論罪科刑部分：
  (一)查海洛因係毒品危害防制條例第2條第2項第1 款之第一級毒
    品，且屬行政院依懲治走私條例第2條第4項授權公告之「管
    制物品項目及其數額」所列甲項第4 款之管制進出口物品。
    又按幫助犯之成立，主觀上行為人須有幫助故意，客觀上須
    有幫助行為，意即需對於犯罪與正犯有共同之認識，而以幫
    助之意思，對於正犯資以助力，而未參與實施犯罪之行為者
    而言，最高法院75年度臺上字第1509號、88年度臺上字第12
    70號判決意旨可資參照。查被告乙○○將其個人基本資料及
    身分證件交與被告甲○○、「小黑」、「阿德」等人，係以
    幫助犯意為之，充作該航空包裹之收件人，以便渠等私運海
    洛因入境，僅係就他人所犯運輸第一級毒品及私運管制物品
    進口之犯行提供助力，屬構成要件以外之行為，復查無可認
    有犯意聯絡、行為分擔情事，應就被告乙○○部分論以幫助
    犯。故核被告甲○○所為，係犯毒品危害防制條例第4條第1
    項之運輸第一級毒品罪及懲治走私條例第2條第1項之私運管
    制物品進口罪；被告乙○○所為，則係犯刑法第30條第1 項
    前段、毒品危害防制條例第4條第1項之幫助運輸第一級毒品
    罪及懲治走私條例第2條第1項之幫助私運管制物品進口罪。
    又被告甲○○運輸海洛因前後持有海洛因之低度行為，應為
    運輸之高度行為所吸收，不另論罪。再被告與「小黑」、「
    阿德」成年男子間，有犯意聯絡及行為分擔，為共同正犯。
    另被告甲○○利用不知情之南亞貨運公司、澳門航空公司及
    快遞公司之人員，以航空包裹夾藏海洛因之方式運輸入境，
    而遂行其犯行，為間接正犯。復被告甲○○以一私運行為，
    被告乙○○則以一幫助行為，同時觸犯上揭2 罪名，均為想
    像競合犯，應依刑法第55條規定，各從一重之共同運輸第一
    級毒品罪、幫助運輸第一級毒品罪處斷。另被告乙○○所為
    係幫助犯，併依刑法第30條第2 項之規定按正犯之刑減輕。
  (二)復按運輸第一級毒品罪之法定刑為「死刑或無期徒刑；處無
    期徒刑者，得併科新臺幣1,000 萬元以下罰金」，然同為運
    輸第一級毒品之人，其原因動機不一，犯罪情節未必盡同，
    或有大盤毒梟策劃、主導犯罪計畫者，亦有擔任「交通」聽
    從指示執行犯罪計畫者，甚或僅止於吸毒者友儕間為求互通
    有無之偶然性運輸毒品情事，其運輸行為所造成危害社會之
    程度自屬有異，法律科處此類犯罪，所設之法定最低本刑相
    同，不可謂不重；於此情形，倘依其情狀處以有期徒刑，即
    足以懲儆，並可達防衛社會之目的者，自非不可依客觀之犯
    行與主觀之惡性二者加以考量其情狀，是否有可憫恕之處，
    適用刑法第59條之規定酌量減輕其刑，期使個案裁判之量刑
    ，能斟酌至當，符合比例原則。經查，被告甲○○運輸第一
    級毒品海洛因之淨重為153.69公克，雖非微量，惟較之大盤
    毒梟運輸毒品少者數千公克，多者以公斤計比較，其犯罪情
    節與此大量走私運輸毒品以牟取暴利之人顯有重大差異，復
    且祇擔任「交通」之領取毒品角色，而被告乙○○亦僅涉犯
    幫助罪行，其犯罪情節當非主謀之毒梟可資等同併論，如量
    處法定最低度刑無期徒刑，殊嫌過重，犯罪之情狀顯可憫恕
    ，爰依刑法第59條之規定，均減輕其刑，被告乙○○部分並
    遞減之。爰審酌被告等人明知海洛因係第一級毒品，對人體
    有莫大之戕害仍予共同或幫助運輸，危害國民身體健康及社
    會風氣甚鉅，且渠等嗣於偵審時俱否認犯行，終未能知所悔
    悟，而運輸之海洛因達淨重153.69公克，復均現值青壯猶仍
    以此非法途徑為之，惡性非輕，惟甫行私運入境即為警獲，
    對社會造成之侵害程度尚非嚴重，並兼衡渠等前均未曾受有
    期徒刑以上刑之宣告，此有臺灣高等法院被告前案紀錄表 1
    份在卷可按，素行尚可，及生活狀況、品行、智識程度、犯
    罪所生之危害等一切情狀，分別量處如主文所示之刑，以資
    懲儆。
  (三)至公訴人認被告甲○○為掩飾犯行，以人頭方式引誘他人犯
    罪，犯後又毫無悔意，非科予重刑顯難符合社會一般人之法
    律感情，請從重量處無期徒刑，並請宣告強制工作部分。惟
    查，本院認被告甲○○量處如主文所示之刑，已足收相當之
    應報及預防犯罪效果，如前所述，公訴人就此部分之求刑，
    尚嫌過重。另按保安處分係針對受處分人將來之危險性所為
    之處置，以達教化、治療之目的，為刑罰之補充制度；我國
    現行刑法採刑罰與保安處分雙軌制，係在維持行為責任之刑
    罰原則下，為協助行為人再社會化之功能，以及改善行為人
    潛在之危險性格，期能達成根治犯罪原因、預防犯罪之特別
    目的；是保安處分中之強制工作，旨在對嚴重職業性犯罪及
    欠缺正確工作觀念或無正常工作因而習慣犯罪者，強制其從
    事勞動，學習一技之長及正確之謀生觀念，使其日後重返社
    會，能適應社會生活；刑法第90條第1 項規定：有犯罪之習
    慣或以犯罪為常業或因遊蕩或懶惰成習而犯罪者，得於刑之
    執行完畢或赦免後，令入勞動場所，強制工作，即係本於保
    安處分應受比例原則之規範，使保安處分之宣告，與行為人
    所為行為之嚴重性、行為人所表現之危險性及對於行為人未
    來行為之期待性相當之意旨而制定，而由法院視行為人之危
    險性格，決定應否令入勞動處所強制工作，以達預防之目的
    ；所謂「有犯罪之習慣」係指對於犯罪以為日常之惰性行為
    ，乃一種犯罪之習性，至所犯之罪名為何，是否同一，則非
    所問，最高法院94年度臺上字第6611號判決意旨可資參照。
    經查，被告甲○○固有本案運輸第一級毒品之事實，然其究
    祇該次犯行，亟難認其因之而染有犯罪習慣，故其行為雖係
    法所不許，惟期能於接受有期徒刑之矯正後，改過自新，爰
    不予諭知強制工作之保安處分，附此敘明。
  (四)末扣案之海洛因16包（驗餘淨重153.69公克），係查獲之第
    一級毒品，應依毒品危害防制條例第18條第1 項前段規定，
    不論屬犯人與否，宣告沒收銷燬之。再盛裝前開海洛因之包
    裝袋16只、扣案之小豬造型鬧鐘2只、貝殼造型鬧鐘2只、包
    裝前開鬧鐘之紙盒4只、透明塑膠袋3只、外包裝紙箱1 只、
    SAMSUNG牌行動電話1具等物，被告甲○○雖否認為其所有，
    然由被告甲○○與「小黑」、「阿德」共犯本案等情觀之，
    至足認屬渠等共同正犯其一所有之物，且盛裝前開海洛因之
    包裝袋16只係用於包裹毒品，防其裸露、潮濕，便於運輸，
    復於鑑定時已將海洛因與空包裝袋分離秤重，核無不可離析
    關係，另小豬造型鬧鐘2只、貝殼造型鬧鐘2只、包裝前開鬧
    鐘之紙盒4只、透明塑膠袋3只及外包裝紙箱1 只，係為掩飾
    前開海洛因以遂行運輸犯行，而SAMSUNG牌行動電話1具則供
    聯繫收取該航空包裹之用，均為其供犯運輸第一級毒品罪所
    用之物，應依毒品危害防制條例第19條第1 項規定，宣告沒
    收。至扣案南亞貨運公司之簽收單據部分（一式三聯），係
    南亞貨運公司為確認交寄、收件情形製作之簽收單據，於交
    付客戶收執前仍為該公司所有，而被告甲○○甫經以被告乙
    ○○名義簽名其上時，旋為警逮捕，員警並就應由該公司留
    底、派件員存根聯一併扣案，顯見被告甲○○尚未收受前開
    簽收單據，即不得認屬被告甲○○或「小黑」、「阿德」等
    共同正犯所有，本院爰不就此部分另為沒收宣告之諭知，附
    此敘明。
據上論斷，應依刑事訴訟法第299條第1項前段，毒品危害防制條
例第4條第1項、第18條第1項前段、第19條第1項，懲治走私條例
第2條第1項、第11條，刑法第11條、第28條、第30條第1 項前段
、第2項、第55條、第59條，判決如主文。
本案經檢察官丁俊成到庭執行職務。
中    華    民    國    97    年    4     月    8     日
                  刑事第六庭  審判長法  官  黃梅淑
                                    法  官  宣玉華
                                    法  官  黃翊哲
以上正本證明與原本無異。
如不服本判決，應於判決送達後10日內向本院提出上訴狀（應附
繕本），其未敘述上訴理由者，應於上訴期間屆滿後20日內補提
理由書狀於本院，上訴於臺灣高等法院。
                                    書記官  劉霜潔
中    華    民    國    97    年    4     月    8     日
附錄本判決論罪科刑法條：
毒品危害防制條例第4條第1項
製造、運輸、販賣第一級毒品者，處死刑或無期徒刑；處無期徒
刑者，得併科新臺幣1,000萬元以下罰金。
懲治走私條例第2條第1項
私運管制物品進口、出口逾公告數額者，處7 年以下有期徒刑，
得併科新臺幣300萬元以下罰金。


司法院資訊處製作；財團法人民間司法改革基金會備份。
